ACORDAO-COMPLETO-2557095

ACÓRDÃO 732/2023 ATA 2/2023 - PRIMEIRA CÂMARA

VISTOS, relatados e discutidos estes autos de tomada de contas especial instaurada pela Superintendência da Fundação Nacional de Saúde no Estado do Amazonas acerca de irregularidades na execução do convênio 2424/2006 (Siafi 571794) celebrado com a Fundação São Jorge.
ACORDAM os ministros do Tribunal de Contas da União, reunidos em sessão da 1ª Câmara, diante das razões expostas pelo relator, em:
9.1. acatar as alegações de defesa apresentadas pela Sra. Sulamy Venâncio de Vasconcelos e pela Fundação São Jorge;
9.2. julgar regulares com ressalvas as contas da Sra. Sulamy Venâncio de Vasconcelos e da Fundação São Jorge, com fundamento no art. 1º, I, 16, II, 18 e 23, II, da Lei 8.443/1992, dando-lhes quitação;
9.3. encaminhar cópia desta deliberação ao Ministério das Cidades;
9.4. encerrar o presente processo e arquivar os autos.

TOMADA DE CONTAS ESPECIAL. Não comprovação da regular aplicação dos recursos repassados por meio de convênio que teve como objeto saúde indigena.

Primeira Câmara

Fundação São Jorge (FSJ).

3. Responsáveis/Interessado:
3.1. Responsáveis: Fundação São Jorge (04.463.611/0001-27); Sulamy Venâncio de Vasconcelos (XXX.428.232-XX).
3.2. Interessado: Fundação Nacional de Saúde (extinta).

13.1. Ministros presentes: Walton Alencar Rodrigues (Presidente) e Benjamin Zymler.
13.2. Ministros-Substitutos convocados: Augusto Sherman Cavalcanti e Weder de Oliveira (Relator).

WEDER DE OLIVEIRA

Reproduzo a instrução da antiga Secretaria de Controle Externo de Tomada de Contas Especial (SecexTCE) , com os ajustes de forma pertinentes[footnoteRef:2]: [2:  Peças 121-123.] 
"INTRODUÇÃO
1.  Cuidam os autos de tomada de contas especial instaurada pela Funasa em desfavor da Fundação São Jorge (FSJ) e de Sulamy Venâncio de Vasconcelos, na condição de presidente da FSJ, em razão de não comprovação da regular aplicação dos recursos repassados por meio do convênio CV 2424/2006, registro Siafi 571794 (peça 6) , para a promoção de ações básicas de prevenção de doenças e recuperação da saúde das populações indígenas no âmbito do Distrito Sanitário Especial Indígena - DSEI/Parintins, no Estado do Amazonas.
HISTÓRICO
2.  Em 24/7/2017, com fundamento na IN/TCU 71/2012, alterada pela IN/TCU 76/2016 e DN/TCU 155/2016, o dirigente da Funasa autorizou a instauração da tomada de contas especial (peça 31) . O processo foi registrado no sistema e-TCE com o número 680/2017.
3.  O convênio CV 2424/2006, registro Siafi 571794, foi firmado no valor de R$ 1.796.421,60, integralmente à conta da União. Teve vigência de 30/10/2006 a 30/10/2007, com prazo para apresentação da prestação de contas em 29/12/2007. O valor previsto foi integralmente repassado pela União em duas parcelas, com os créditos ocorridos nos dias 7/11/2006 e 19/3/2007, respectivamente, nos montantes de R$ 748.509,00 e R$ 1.047.912,60 (peça 64) .
4.  O aporte da União foi suplementado em R$ 2.136.812,44, com crédito realizado no dia 5/10/2007 (peça 64) , perfazendo o total de R$ 3.933.234,04 de recursos aportados pelos cofres federais para a consecução do ajuste.
5.  O convênio CV 2424/2006, registro Siafi 571794, foi firmado no valor de R$ 3.933.234,04, integralmente à conta da União. Teve vigência de 30/10/2006 a 30/10/2007, com prazo para apresentação da prestação de contas em 29/12/2007. Os repasses efetivos da União totalizaram R$ 3.933.234,04, e foram creditados em 7/11/2006 (R$ 748.509,00) , 19/3/2007 (R$ 1.047.912,60) e 5/10/2007 (R$ 2.136.812,44) , peça 64.
6.  A prestação de contas e complementações enviadas foram inicialmente analisadas por meio dos documentos constantes nas peças 21, 22 e 23, tendo sido aprovadas e arquivadas.
7.  Posteriormente, as contas foram reabertas e reanalisadas por meio dos documentos constantes às peças 25 e 33. A reabertura se deu em virtude dos resultados das ações de controle realizadas pela Controladoria-Geral da União para apurar denúncia sobre supostas irregularidades na aplicação de recursos públicos federais transferidos em favor da Fundação São Jorge, compiladas no Relatório do Demandas Especiais 00203.000491/2009-59 (peça 24) .
8.  O fundamento para a instauração da Tomada de Contas Especial, conforme consignado na matriz de responsabilização elaborada pelo tomador de contas, foi a constatação da seguinte irregularidade: 
'Não comprovação da boa e regular aplicação dos recursos recebidos da União, por meio do convênio nº 2424/2006, celebrado entre o órgão Funasa e a Fundação São Jorge/AM.'
9.  Os responsáveis arrolados na fase interna foram devidamente comunicados e, diante da ausência de justificativas suficientes para elidir a irregularidade e da não devolução dos recursos, instaurou-se a tomada de contas especial.
10.  No relatório (peça 55) , o tomador de contas concluiu que o prejuízo importaria no valor original de R$ 850.113,00, imputando-se a responsabilidade a Sulamy Venâncio de Vasconcelos, na condição de gestor dos recursos, e a Fundação São Jorge, na condição de contratado.
11.  Em 30/1/2020, a Controladoria-Geral da União emitiu o relatório de auditoria (peça 58) , em concordância com o relatório do tomador de contas. O certificado de auditoria e o parecer do dirigente do órgão de controle interno concluíram pela irregularidade das presentes contas (peças 59 e 60) .
12.  Em 9/3/2020, o ministro responsável pela área atestou haver tomado conhecimento das conclusões contidas no relatório e certificado de auditoria, bem como do parecer conclusivo do dirigente do órgão de controle interno, manifestando-se pela irregularidade das contas, e determinou o encaminhamento do processo ao Tribunal de Contas da União (peça 61) .
13.  Uma vez remetidos os autos a este Tribunal para fins de apreciação e julgamento, em sede de instrução inicial (peça 65) , a análise dos pressupostos de procedibilidade previstos na IN/TCU 71/2012 verificou que não havia óbices que impedissem o prosseguimento desta tomada de contas especial, uma vez que não se configurou o transcurso de mais de dez anos entre o fato gerador e a primeira notificação válida dos responsáveis pela autoridade administrativa competente. Verificou-se, ainda, que o valor atualizado do débito apurado (sem juros) em 1º/1/2017 era superior ao valor mínimo de alçada vigente nesta Corte de Contas. Por fim, foi encontrado débito imputável aos responsáveis em outros processos no Tribunal.
14.  Verificou-se, ainda, a necessidade de saneamento do feito, em virtude do que foi proposta a realização de diligência à Funasa e à Controladoria-Geral da União. As entidades vieram aos autos, tendo a instrução à peça 82 concluído pela ocorrência de irregularidades na execução do convênio 2424/2006 causadoras de dano ao erário sob a responsabilidade de Sulamy Venâncio de Vasconcelos e da Fundação São Jorge.
15.  Em consequência do exame técnico então realizado, foi proposta a citação dos responsáveis, nos seguintes termos:
'PROPOSTA DE ENCAMINHAMENTO
51. Diante do exposto, submetem-se os autos à consideração superior, propondo:
a)   realizar a citação dos responsáveis a seguir indicados, com fundamento nos arts. 10, § 1º, e 12, I e II, 16, § 2º, 'b', da Lei nº  8.443/1992, c/c os arts. 202, I e II, e 209, § 5º, II, do RITCU, para que, no prazo de 15 (quinze) dias, em decorrência da conduta praticada, apresentem alegações de defesa e/ou recolham, aos cofres especificados, a quantia abaixo indicada, atualizada monetariamente a partir da respectiva data até o efetivo recolhimento, abatendo-se na oportunidade as quantias eventualmente ressarcidas, na forma da legislação em vigor, que geraram a irregularidade demonstrada a seguir:
16.  Irregularidade: dano provocado ao erário em face da aquisição de insumos não previstos no plano de trabalho do convênio CV 2424/2006, por meio de processos licitatórios fraudulentos, sem a comprovação de que houve efetiva utilização dos insumos adquiridos no âmbito do ajuste.
Dispositivos violados: Constituição Federal, arts. 37, caput, e 70, parágrafo único; Lei nº  8.666/1993, art. 3º; Decreto-Lei nº 200/1967, art. 93; Decreto nº 93.872/1986, art. 66; IN STN 1/97, art. 7º, XII, 'c'.
Responsáveis solidários: Sulamy Venâncio de Vasconcelos e Fundação São Jorge.
	Data de Ocorrência
	Valor Histórico (R$) 

	5/10/2007
	824.113,00

Cofre para recolhimento: Fundação Nacional de Saúde.
Responsável 1: Sulamy Venâncio de Vasconcelos.
Conduta: adquirir insumos não previstos no plano de trabalho do convênio CV 2424/2006 e utilizar de processos licitatórios fraudulentos para realizar as aquisições, bem assim não comprovar a efetiva utilização dos insumos supostamente adquiridos em atividades relacionadas ao escopo do ajuste.
Nexo de causalidade: a aquisição de insumos não previstos no plano de trabalho do convênio CV 2424/2006, bem assim a utilização de processos licitatórios fraudulentos para realizar as respectivas aquisições, além da não comprovação da efetiva utilização dos insumos supostamente adquiridos em atividades relacionadas ao escopo do ajuste resultou em prejuízo no montante histórico de R$ 824.113,00.
Culpabilidade: não há excludentes de ilicitude, de culpabilidade e de punibilidade. É razoável supor que a responsável tinha consciência da ilicitude de sua conduta. Era exigível conduta diversa da praticada, qual seja, adquirir apenas os insumos especificamente contemplados no plano de trabalho do convênio CV 2424/2006, mediante processos licitatórios regulares e com a efetiva comprovação da utilização dos insumos respectivos em atividades relacionadas ao escopo do ajuste.
Responsável 2: Fundação São Jorge.
Conduta: adquirir insumos não previstos no plano de trabalho do convênio CV 2424/2006 e utilizar de processos licitatórios fraudulentos para realizar as aquisições, bem assim não comprovar a efetiva utilização dos insumos supostamente adquiridos em atividades relacionadas ao escopo do ajuste.
Nexo de causalidade: a aquisição de insumos não previstos no plano de trabalho do convênio CV 2424/2006, bem assim a utilização de processos licitatórios fraudulentos para realizar as respectivas aquisições, além da não comprovação da efetiva utilização dos insumos supostamente adquiridos em atividades relacionadas ao escopo do ajuste resultou em prejuízo no montante histórico de R$ 824.113,00.
Culpabilidade: não há excludentes de ilicitude, de culpabilidade e de punibilidade. É razoável supor que a representante legal da entidade tinha consciência da ilicitude de sua conduta. Era exigível conduta diversa da praticada, qual seja, adquirir apenas os insumos especificamente contemplados no plano de trabalho do convênio CV 2424/2006, mediante processos licitatórios regulares e com a efetiva comprovação da utilização dos insumos respectivos em atividades relacionadas ao escopo do ajuste.
17.  As notificações pertinentes foram enviadas em cumprimento ao pronunciamento da Unidade Técnica, promovido em 25/2006/2021 (peça 67) . Os responsáveis vieram aos autos e apresentaram as defesas lançadas às peças 108-110.
18.  Posteriormente à apresentação das alegações de defesa, sobreveio a notícia do falecimento da responsável Sulamy Venâncio de Vasconcelos, ocorrido em 7/12/2021 (peça 118) .
EXAME TÉCNICO
19.  Inicialmente cumpre notar que a notícia de falecimento da responsável não produz efeitos na notificação realizada por este Tribunal, de acordo com o art. 18-B, § 1º, da Resolução TCU 170/2004:
'Art. 18-B. As citações e as notificações serão renovadas em nome do espólio ou dos herdeiros, caso o falecimento do responsável tenha ocorrido antes ou durante o prazo anteriormente concedido ao destinatário. (AC) (Resolução-TCU nº 235, de 15/9/2010, BTCU 36/2010, DOU de 20/9/2010) 
§ 1º Vencido o prazo de alegações de defesa em momento anterior ao falecimento, tem-se como válida a citação efetivada na pessoa do responsável. (AC) (Resolução-TCU nº 235, de 15/9/2010, BTCU 36/2010, DOU de 20/9/2010) '
20.  No caso vertente, o prazo de alegações de defesa (12/10/2021) venceu em momento anterior ao falecimento (7/12/2021) , em virtude do que se tem como válida a citação efetivada na pessoa da responsável. Feito esse registro, retoma-se a análise das alegações de defesa apresentadas.
Das alegações de defesa apresentadas pelas partes
21.  As partes apresentam em conjunto a defesa lançada à peça 108, por meio de advogado regularmente constituído.
22.  Em preliminar, a defesa requer seja concedido efeito suspensivo ao feito até que sobrevenha decisão de mérito.
23.  Ainda nesse contexto, alega cerceamento de defesa, sob o argumento de que 'desde a apuração das denúncias até a efetiva notificação que ora se enfrenta, à requerente nunca fora dado oportunidade de defesa e produzir prova em seu favor'.
24.  No mérito, a defesa se insurge contra a autuação deste processo de tomada de contas especial por entender que as contas foram aprovadas pela entidade concedente.
25.  Informa que junta aos autos documentação para descaracterizar a acusação de aquisição por meio de processos licitatórios fraudulentos de insumos não previstos no plano de trabalho do convênio 2424/2006. 
26.  Nesse passo, salienta que a lei ampara a hipótese de dispensa de licitação e que 'in casu, a ajuização dos recursos mostrou-se imperiosa, seguindo rigorosamente os ditames da Lei 8.666/93, não se ventilando de inobservância do procedimento de dispensa de licitação'.
27.  Pondera, ainda, que 'os técnicos ao efetuarem fiscalização in loco ou não, sempre tiveram livre acesso a todos os documentos e processos para que pudessem avaliar de forma ampla e isenta os atos realizados pela convenente sem nunca ter sido apontado ato lesivo ao patrimônio público'.
Da análise das alegações de defesa apresentadas pelas partes
28.  As alegações de defesa apresentadas devem ser rejeitadas, pelos motivos a seguir expostos.
29.  Inicialmente, não existe amparo para o pedido no sentido de que seja conferido efeito suspensivo ao feito, visto que a constituição de título executivo em desfavor dos responsáveis somente se verifica com o trânsito em julgado de decisão definitiva do Tribunal.
30.  Além disso, não procede a alegação de que a parte não foi ouvida anteriormente, isto porque houve efetiva manifestação da convenente à Controladoria-Geral da União no âmbito dos trabalhos do Relatório do Demandas Especiais 00203.000491/2009-59 (peça 24) .
31.  A alegação de vício do feito por cerceamento de defesa, portanto, não se sustenta. De mais a mais, é imperioso notar que eventual ausência de oportunidade de manifestação na fase interna, conquanto não se coadune com as melhores práticas da seara administrativa, não macula de nulidade o feito, porquanto a citação realizada por este Tribunal garante ao jurisdicionado o pleno exercício do contraditório e da ampla defesa.
32.  No mérito, a alegação de que as contas foram aprovadas pelo concedente em nada socorre a defesa, isto porque tal circunstância não tem o condão de obstar o seguimento do feito, dado que a opinião proferida pela entidade concedente não vincula a atuação deste Tribunal, isto é, não subtrai desta Corte de Contas as competências que lhe são constitucionalmente outorgadas para promover o julgamento das contas daqueles que derem causa a fatos de que resulte prejuízo ao erário público, a teor do que dispõe o art. 71 da Constituição Federal.
33.  Importa lembrar que as responsáveis foram citadas em face dos indícios de fraude à licitação para a aquisição de insumos não previstos no plano de trabalho do convênio 2424/2006 e ainda pela não comprovação da efetiva utilização dos insumos supostamente adquiridos em atividades relacionadas ao escopo do ajuste, o que teria acarretado um prejuízo aos cofres federais no valor histórico de R$ 824.113,00.
34.  De acordo com a Constatação 005 do RDE 00203.000491/2009-59, da Controladoria-Geral da União, onde os fatos geradores do dano foram inicialmente apontados (peça 24) , esse montante de R$ 824.113,00 corresponde a: i) despesas sem comprovante fiscal idôneo; e ii) despesas fracionadas e sem motivação plausível para sua realização.
35.  As despesas sem comprovante fiscal idôneo referem-se às notas fiscais 000056, 000057, 000058, 000059 e 000060, relativas à aquisição de material de construção, emitidas pela empresa CNPJ 02.984-165/0001-70, perfazem o montante de R$ 78.177,00. Segundo a Sefaz/AM, tais documentos, 'por não terem sido localizados nos endereços cadastrados, para fins de verificação da lisura dos registros fiscais e recolhimentos correspondentes, tiveram suas inscrições estaduais no CCA suspensas preventivamente, com base no art. 84, II do RICMS'.
36.  O fracionamento de despesas e os dispêndios sem motivação plausível para sua realização dizem respeito a aquisição de: i)  medicamentos, no valor de R$ 377.257,00; ii) gêneros alimentícios, no valor de R$ 212.129,00; e iii)  material de expediente, no valor de R$ 156.550,00.
37.  Os documentos trazidos aos autos pela defesa não descaracterizam as irregularidades constantes dos autos. À peça 109, a defesa junta expediente do Conselho Distrital de Saúde Indígena à FSJ que informam sobre a manutenção da Fundação como entidade conveniada e expedientes da Funasa à FSJ tratando de aspectos ligados a profissionais de saúde (p. 1, 3, 5, 6 e 7) . Junta, ainda, anexos do Plano de Trabalho que trata do cronograma de execução, plano de aplicação, cronograma de desembolso (p. 7, 8 e 9) , além de tabela de consolidação de custos (p. 19) .
38.  À peça 110, a defesa junta documento supostamente elaborado pela Secretaria de Estado da Fazenda do Amazonas em resposta ao pedido formulado pela FSJ em 9/6/2015 acerca da idoneidade das notas fiscais que especifica.
39.  A resposta contida na peça 110 confirma a inidoneidade da NF 2863 e informa que as NF 000056-000060 foram autorizadas. A este respeito, entende-se que a mera autorização não vem em auxílio da defesa. Para descaracterizar a situação em tela, caberia à defesa demonstrar que houve alteração da situação que serviu de fundamento para que a própria Sefaz/AM considerasse tais documentos inidôneos, consubstanciada no fato de tais documentos 'por não terem sido localizados nos endereços cadastrados, para fins de verificação da lisura dos registros fiscais e recolhimentos correspondentes, tiveram suas inscrições estaduais no CCA suspensas preventivamente, com base no art. 84, II do RICMS'.
40.  Além disso, os elementos juntados pela defesa não afastam os indícios de fraudes nos certames, não apontam a fundamentação para a aquisição de insumos não previstos no plano de trabalho e não demonstram a efetiva utilização desses insumos em atividades relacionadas ao escopo do ajuste.
41.  Conforme análise realizada nos autos (peça 82) , todo esse montante de R$ 824.113,00 diz respeito a despesas realizadas com os recursos da suplementação ao convênio original, liberada no último mês da vigência do convênio, sem que houvesse previsão no Plano do Trabalho para aquisição desse material de consumo nos montantes despendidos.
42.  Com efeito, de acordo com as informações da Constatação 002 do RDE CGU (peça 24, p. 5) , o convênio 2424/2006 foi originalmente pactuado no valor de R$ 1.796.421,60, para o período de 1 ano. O valor em questão, todavia, mostrou-se insuficiente para fazer frente às despesas com a contratação de profissionais de saúde, diante do que foi necessária a suplementação dos recursos.
43.  Em consequência, o DOU de 12/9/2007 publicou termo aditivo prevendo um aporte suplementar de R$ 2.136.812,44, sendo esse montante liberado 27 dias antes da data do encerramento do convênio. Ainda de acordo com o RDE CGU, esse valor suplementado foi superior ao necessário para cumprir as obrigações assumidas com a contratação de profissionais de saúde, resultando daí o montante de R$ 824.113,00 que veio a ser utilizado nas despesas com insumos não previstos no plano de trabalho.
44.  Importa colocar em relevo o fato de que o aporte extra de recursos, ocorrido às vésperas do fim do prazo de vigência do ajuste, tinha como objetivo único honrar o compromisso com a contratação dos profissionais de saúde. Compreender essa circunstância é fundamental para que fique claro o fato de que o valor excedente não estava atrelado a qualquer objetivo previamente pactuado.
45.  O açodamento para se apropriar dessa verba extra foi originado pela equivocada percepção de que os recursos deveriam ser de qualquer modo utilizados para que não fossem perdidos. É essa a leitura que se extrai da análise realizada pelo controle interno na peça 24, p. 19, 'd', em que consta a notícia de que um grupo de trabalho teria sido criado para que fossem 'dados todos os encaminhamentos a fim de liquidar as despesas até o final da vigência de execução' e que, 'havendo saldo [do convênio], deverá ser comunicado de imediato o valor à Coordenação Regional para aquisições de insumos, a fim de evitar prejuízo'.
46.  No mesmo trecho em que essa informação é apresentada, consta que o aludido grupo de trabalho contava com a participação de representantes da Funasa. O nome da servidora Isaudina de Andrade Paula, assessora de convênios da Funasa (peça 24, p. 19, 1º parágrafo) , é trazido à baila, como tendo sido a pessoa que supostamente orientou os gestores da Fundação São Jorge a executar as despesas com os recursos remanescentes da parcela complementar de R$ 2.136.812,44.
47.  É fato incontroverso que a Funasa estava ciente do aporte a maior de recursos, não se podendo extrair disso que havia autorização para uso irregular desse montante extra. E ainda que se pudesse provar que houve participação de servidor da entidade nas irregularidades que se seguiram, tal circunstância não teria o condão de afastar do convenente a obrigação de, ao fim e ao cabo, comprovar a boa e regular aplicação dos recursos que lhe foram confiados.
48.  Como resultado desse inesperado aporte de recursos extras próximo ao final da vigência do convênio, foram deflagrados diversos certames de forma açodada e eivados de vícios indicativos de fraude, conforme informado na Constatação 004 do RDE CGU (peça 24, p. 12) . Apontam nesse sentido, por exemplo, a realização de certames simultâneos, abertos no mesmo local, dia e horário e analisados pela mesma equipe, a existência de proposta de empresas diferentes apresentando o mesmo CNPJ, a ausência de assinaturas nas propostas e, por fim, a apresentação de notas fiscais inidôneas (NF 2863, 000056, 000057, 000058, 000059 e 000060) .
49.  Veja-se, a propósito, que a reunião para abertura e a avaliação das propostas das empresas convidadas para participarem dos certames 08, 09, 10, 13, 14, 15, 17, 18, 19, 20 e 21 foi marcada para o mesmo dia, horário e local [sede da Fundação São Jorge]. Além disso, as atas de realização das licitações registraram a abertura dos envelopes no dia 26/10/2007, às 15:00 h, o que comprovaria a inexequibilidade da realização simultânea de tantos procedimentos pela mesma comissão, no mesmo dia (peça 24, p. 12) .
50.  Veja-se, também, que no convite 10/2007 duas empresas diferentes apresentaram o mesmo CNPJ (00.663.291/0001-06) e a mesma Inscrição Estadual (04.218.360-0) . Por sua vez, no âmbito dos convites 4/2007 e 18/2007, algumas das propostas das empresas convidadas não estavam assinadas (ocorrência verificada na vencedora do convite 4/2017) . Já nos certames 19, 20 e 21 [aquisição de medicamentos], o relatório final é assinado apenas pelo presidente da CPL, sem a assinatura dos demais membros e sem a rubrica de qualquer um deles.
51.  Nos convites 14, 15 e 17, a data do despacho que aprova a aquisição dos materiais e determina a coleta dos preços é 4/10/2007, enquanto a data da requisição de compra dos materiais é de 5/10/2007, ou seja, a autorização de compra é anterior ao pedido de realização das compras. Por fim, na licitação 17/2007 a empresa vencedora firmou 'termo de compromisso' para entrega dos materiais na data de 6/11/2007, ou seja, após vencido o prazo do convênio, e a NF correspondente foi emitida no dia 30/10/2007.
52.  Desses 11 certames, 10 dizem respeito aos insumos mencionados na constatação 5. Com efeito, os convites 08, 15, 19, 20 e 21 foram abertos para a aquisição de medicamentos, os convites 09 e 17 aparecem na tabela de aquisição de gêneros alimentícios, os convites 10 e 18 dizem respeito à aquisição de material de expediente e, por fim, o convite 14 refere-se à aquisição de material de construção. 
53.  Somados os valores referentes aos certames em destaque, percebe-se que os indicativos de fraude macularam dispêndios que alcançam a cifra de R$ 754.593,00, valor substantivo, que representa 91,56% do montante total das despesas irregulares (R$ 824.113,00) .
54.  Outro aspecto indicativo de irregularidade diz respeito à ausência do ateste do recebimento dos insumos por ocasião dos trabalhos da CGU. Com efeito, no período em que realizou os trabalhos de campo (entre 13/10/2009 e 16/3/2010, peça 24, p. 4, item 1.4) , apenas o recebimento dos insumos adquiridos por meio dos convites 19, 20 e 21 havia sido atestado, no total de R$ 234.007,00. Não é demais mencionar que os trabalhos da CGU, iniciados em 13/10/2009, ocorreram quase dois anos depois do final da vigência do ajuste, ocorrido em 30/10/2007, quando ainda estava pendente de ateste o recebimento de despesas no valor de R$ 590.106,00.
55.  Ainda de acordo com as informações constantes do RDE CGU, apenas em 13/9/2010 foi providenciado pela Fundação São Jorge documentação em que o Chefe do DSEI Parintins à época do convênio declarava ter recebido os materiais referentes às notas fiscais que não tinham atesto de recebimento. 
56.  Para uma adequada análise da veracidade do conteúdo da declaração em tela, caberia à defesa esclarecer as razões pelas quais um expressivo volume de insumos (que atualizados a valores de 1º/2/2022 correspondem a R$ 1.398.550,12) ficou tanto tempo sem ateste de recebimento. Além do considerável intervalo de tempo até que fosse apresentada uma declaração nesse sentido, a inércia da defesa em se referir a esta circunstância é agravada pelo fato de que tal declaração surgiu na esteira dos trabalhos realizados pela CGU, que descortinavam os sérios indícios de fraude acima relatados.
57.  De todo modo, ainda que fosse acolhida a declaração apresentada pela entidade convenente, subsiste em aberto a informação de que, além de despesas declaradamente inelegíveis ao objeto do convênio, todos os insumos que somaram o montante impugnado, no valor de R$ 824.113,00, foram adquiridos sem respaldo jurídico, uma vez que não estavam contemplados no plano de trabalho. Sob esse enfoque, há presunção de que os recursos do ajuste foram utilizados em finalidade diversa da pactuada, sendo tal fato, por si só, nos termos do art. 7º, XII, 'c', da IN STN 1/97, vigente à época, pressuposto para a restituição dos valores indevidamente utilizados.
58.  Por fim, ainda que fosse possível afastar todos os indícios de irregularidade acima descritos, subsistiria sem a devida comprovação a real destinação dos insumos adquiridos às vésperas do final da vigência do ajuste. Registre-se, a propósito, que 99% das despesas com gêneros alimentícios (R$ 212.129,00) ocorreram apenas 4 dias do fim do ajuste, ao passo que as despesas com medicamentos (R$ 377.257,00) ocorreram nos últimos dois dias. 
59.  De todas essas irregularidades, verifica-se que o fracionamento indevido de despesas, em afronta ao art. 23, II, 'a', da Lei 8.666/1993, afigura-se como de menor gravidade, não sendo, inclusive, passível de aplicação de sanção punitiva por este Tribunal, dada a notícia do falecimento da gestora e da ocorrência da prescrição da pretensão punitiva do TCU no caso vertente, conforme oportunamente detalhado.
60.  Ao não serem afastados os indícios de fraudes nos certames, deixa de ser possível estabelecer um vínculo de causalidade entre os recursos repassados e as despesas realizadas, gerando presunção de dano ao erário, sendo essa situação agravada pela ausência de fundamentação para a aquisição de insumos não previstos no plano de trabalho e pela não demonstração da efetiva utilização desses insumos em atividades relacionadas ao escopo do ajuste.
61.  Em vista do exposto, entende-se que as alegações de defesa apresentadas devem ser rejeitadas, dando ensejo ao julgamento pela irregularidade das contas das responsáveis e à condenação ao pagamento do dano apurado, não sendo devida a aplicação de multa no caso vertente, entretanto, diante da notícia do falecimento da responsável Sulamy Venâncio de Vasconcelos e da ocorrência da prescrição da pretensão punitiva, conforme detalhado a seguir.
Prescrição da Pretensão Punitiva
62.  Vale ressaltar que a pretensão punitiva do TCU, conforme Acórdão 1441/2016-TCU-Plenário, Relator Min. Benjamin Zymler, que uniformizou a jurisprudência acerca dessa questão, subordina-se ao prazo geral de prescrição indicado no art. 205 do Código Civil, que é de dez anos, contado da data de ocorrência da irregularidade sancionada, nos termos do art. 189 do Código Civil, sendo este prazo interrompido pelo ato que ordenar a citação, a audiência ou a oitiva dos responsáveis.
63.  No caso vertente, houve a prescrição da pretensão punitiva do TCU, visto que transcorreu o prazo decenal entre a irregularidade sancionada, ocorrida em 29/12/2007, termo final para a apresentação da prestação de contas, e o ato de ordenação da citação, ocorrido em 25/6/2021 (peça 67) .
CONCLUSÃO
64.  Em face da análise promovida na seção 'Exame Técnico', verifica-se que os responsáveis não lograram comprovar a boa e regular aplicação dos recursos, devendo ter rejeitadas as suas alegações de defesa.
65.  Verifica-se também que houve a prescrição da pretensão punitiva do TCU no caso vertente.
66.  Tendo em vista que não constam dos autos elementos que permitam reconhecer a boa-fé do responsável, sugere-se que as suas contas sejam julgadas irregulares, nos termos do art. 202, § 6º, do Regimento Interno do TCU, com a imputação do débito atualizado monetariamente e acrescido de juros de mora, nos termos do art. 202, § 1º do Regimento Interno do TCU, descontado o valor eventualmente recolhido.
67.  Registra-se que o advogado de Sulamy Venâncio de Vasconcelos veio aos autos para informar que não representa o espólio da gestora (peça 117) .
PROPOSTA DE ENCAMINHAMENTO
68.  Diante do exposto, submetemos os autos à consideração superior, propondo ao Tribunal:
a)   rejeitar as alegações de defesa apresentadas pela responsável Sulamy Venâncio de Vasconcelos e pela Fundação São Jorge;
b)   julgar irregulares, nos termos dos arts. 1º, I, 16, III, 'b' e 'c', da Lei 8.443/1992, c/c os arts. 16, § 2º, 'b', 19 e 23, III, da mesma Lei, as contas de Sulamy Venâncio de Vasconcelos e da Fundação São Jorge, condenando-os em regime de solidariedade, na forma a seguir apresentada, ao pagamento das importâncias a seguir especificadas, atualizadas monetariamente e acrescidas dos juros de mora, calculadas a partir das datas discriminadas até a data da efetiva quitação do débito, fixando-lhes o prazo de 15 (quinze) dias, para que comprovem, perante o Tribunal, o recolhimento das referidas quantias aos cofres da Fundação Nacional de Saúde, nos termos do art. 23, III, 'a', da citada lei, c/c o art. 214, III, 'a', do RI/TCU:
	Data de Ocorrência
	Valor Histórico (R$) 

	5/10/2007
	824.113,00

c)   autorizar, desde logo, a cobrança judicial das dívidas, caso não atendidas as notificações, na forma do disposto no art. 28, II, da Lei 8.443/1992;
d)   autorizar também, desde logo, se requerido, com fundamento no art. 26, da Lei 8.443, de 1992, c/c o art. 217, §§ 1º e 2º do Regimento Interno do TCU, o parcelamento da (s) dívida (s) em até 36 parcelas, incidindo, sobre cada parcela, corrigida monetariamente, os correspondentes acréscimos legais, fixando-lhes o prazo de 15 (quinze) dias, a contar do recebimento da notificação, para comprovarem, perante o Tribunal, o recolhimento da primeira parcela, e de 30 (trinta) dias, a contar da parcela anterior, para comprovarem os recolhimentos das demais parcelas, devendo incidir, sobre cada valor mensal, atualizado monetariamente, os juros de mora devidos, no caso do débito, na forma prevista na legislação em vigor, alertando os responsáveis de que a falta de comprovação do recolhimento de qualquer parcela importará o vencimento antecipado do saldo devedor, nos termos do § 2º do art. 217 do Regimento Interno deste Tribunal; 
e)   enviar cópia do Acórdão a ser prolatado à Procuradoria da República no Estado do Amazonas, nos termos do § 3º do art. 16 da Lei 8.443/1992, c/c o § 7º do art. 209 do Regimento Interno do TCU, para adoção das medidas cabíveis;
f)   enviar cópia do Acórdão que vier a ser proferido à Fundação Nacional de Saúde e aos responsáveis, para ciência;
g)   informar à Procuradoria da República no Estado do Amazonas, à Fundação Nacional de Saúde e aos responsáveis que a presente deliberação, acompanhada do Relatório e do Voto que a fundamenta, está disponível para a consulta no endereço www.tcu.gov.br/acordaos, além de esclarecer que, caso requerido, o TCU poderá fornecer sem custos as correspondentes cópias, de forma impressa; e
h)   informar à Procuradoria da República no Estado do Amazonas que, nos termos do parágrafo único do art. 62 da Resolução TCU 259/2014, os procuradores e membros do Ministério Público credenciados nesta Corte podem acessar os presentes autos de forma eletrônica e automática, ressalvados apenas os casos de eventuais peças classificadas como sigilosas, as quais requerem solicitação formal."
O MP/TCU, representado pelo procurador Rodrigo Medeiros de Lima, divergiu da proposta da unidade instrutiva, manifestando-se conforme a seguir[footnoteRef:3]: [3:  Peça 124.] 
" (...) 
6.  Registrado o desfecho proposto pela SecexTCE, este representante do Ministério Público junto ao Tribunal de Contas da União considera pertinente tecer considerações acerca do instituto da prescrição, nos termos a seguir.
***
7.  Ao julgar, em 17/4/2020, o Recurso Extraordinário (RE) 636.886, no qual se discutia o alcance da regra estabelecida no art. 37, § 5º, da Constituição Federal, relativamente a pretensões de ressarcimento ao erário fundadas em decisões de Tribunal de Contas, o Supremo Tribunal Federal (STF) fixou, com repercussão geral, a tese de que 'É prescritível a pretensão de ressarcimento ao erário fundada em decisão de Tribunal de Contas', nos termos do voto do Ministro Alexandre de Moraes.
8.  Registre-se que, contra o julgamento do STF no RE 636.886, foram opostos embargos de declaração pela Advocacia-Geral da União (AGU) , rejeitados pela Suprema Corte em julgamento virtual finalizado em 20/8/2021.
9.  Não obstante o RE 636.886 ter sido julgado tendo como contexto a fase de execução de título executivo oriundo de decisão de Tribunal de Contas, é possível constatar, à vista do teor do voto do Ministro Alexandre de Moraes, ao qual aderiram os demais, que a interpretação conferida pela Corte Suprema à matéria constitucional, quanto à inteligência do art. 37, § 5º, da Constituição Federal, é a da prescritibilidade, como regra, da pretensão de ressarcimento ao erário.
10.  Segundo constou do item 2 da ementa do acórdão, somente seriam imprescritíveis 'as ações de ressarcimento ao erário fundadas na prática de ato de improbidade administrativa doloso tipificado na Lei de Improbidade Administrativa - Lei 8.429/1992', conforme tese anteriormente definida.
11.  A conclusão afasta, em nosso sentir, a possibilidade de a Corte de Contas continuar a empregar, no exame de suas TCEs, a Súmula TCU 282, segundo a qual 'As ac¿o¿es de ressarcimento movidas pelo Estado contra os agentes causadores de danos ao era¿rio sa¿o [em quaisquer casos] imprescriti¿veis.', por veicular interpretação que não mais se coaduna com o entendimento do STF.
12.  Ao mesmo tempo, exige que o TCU se debruce a respeito do prazo e regime prescricionais aplicáveis à pretensão ressarcitória exercida em sede de processo de contas, na medida em que sobre isso não disse a decisão do STF, inclusive por refugir à matéria de direito que lhe fora submetida na oportunidade.
13.  Assim, não havendo, na Lei 8.443/1992 ou em qualquer outro diploma legal, disposição específica, incumbe à Corte de Contas apontar, em atenção ao postulado da segurança jurídica e à vista dos parâmetros legislativos existentes, o arcabouço normativo aplicável, de forma a orientar os trabalhos no âmbito do Tribunal e nortear seus jurisdicionados.
14.  Isso já foi feito no que tange especificamente à pretensão sancionatória, no Acórdão 1441/2016-TCU-Plenário (relator Ministro Benjamin Zymler; redator Ministro Walton Alencar Rodrigues) , por ocasião da apreciação de incidente de uniformização de jurisprudência - ante a prevalência, àquele tempo, da tese da imprescritibilidade em qualquer hipótese da pretensão de ressarcimento ao erário. Ali se definiu a aplicação das regras gerais de prescrição, tratadas no Código Civil, aos processos de controle externo, inclusive quanto ao prazo decenal do art. 205 daquele diploma legal, aplicável quando inexistente prazo específico.
15.  Mesmo que reparação e penalidade tenham naturezas distintas, este membro do Ministério Público entende pela aplicação do mesmo regime e prazo decenal à pretensão de ressarcimento, no controle externo, pelas mesmas razões empregadas pelo Tribunal em relação à pretensão sancionatória, em deferência à jurisprudência da Corte de Contas e, também, como forma de assegurar a uniformidade dos critérios de contagem do prazo prescricional.
16.  Não se ignora a existência de alguma divergência quanto à aplicação, no âmbito do Direito Público, das normas gerais de prescrição do Código Civil, pela especial pertinência do diploma às relações jurídicas de Direito Privado. Porém, disposições do Código Civil têm, sim, teor de normas gerais de Direito, aplicáveis também ao Direito Público à falta de norma específica.
17.  Cumpre esclarecer que a aplicação do regramento do Código Civil à prescrição no âmbito do TCU se faz por incidência direta, na condição de regra geral, o que dispensa o suprimento de lacuna legal, por meio de analogia. Nesse sentido, cabe transcrever excerto da manifestação do Ministro Walton Alencar Rodrigues, assente no voto revisor aprovado pelo Plenário do TCU quando da prolação do acórdão 1441/2016:
'O silêncio da Lei 8.443/1992, acerca da prescrição da multa, não abre lacuna a ser colmatada por analogia, mas hipótese de incidência da regra geral de prescrição, contida na legislação civil codificada.
Haveria, portanto, quando menos, lei formal, dispondo sobre a prescrição do dever-poder sancionador do Tribunal. A expressa disposição legal impede o uso da analogia, porque o instituto somente tem lugar na hipótese de omissão da lei. Essa, aliás, a dicção do art. 4º da Lei de introdução às normas do direito brasileiro, que transcrevo:
'Art. 4º Quando a lei for omissa, o juiz decidirá o caso de acordo com a analogia, os costumes e os princípios gerais de direito.'
No caso em exame, não há lacuna a ser preenchida por analogia com o direito público ou civil, mas regra de incidência direta, assentada no art. 205 do Código Civil.
Por essas razões, afasto-me das conclusões trazidas pelo e. relator, no sentido de que o Tribunal haveria de subordinar seu poder-dever de impor sanções à prescrição quinquenal, por ser esse o prazo preponderante 'no microssistema do Direito Público'. 
Manifesto-me, pois, pela incidência da regra geral de prescrição assentada no Código Civil, aplicável a todos os casos em que a lei sobre ela não dispuser explicitamente.'
18.  A mesma linha de raciocínio ora defendida foi desenvolvida no parecer proferido pelo então procurador-geral do MP/TCU, Dr. Paulo Soares Bugarin, no âmbito do TC Processo 030.926/2015-7, conforme demonstra o trecho seguinte:
'12. Sobre o uso do Código Civil para extrair a norma jurídica aplicável à prescrição da pretensão punitiva afeta às relações de Direito Público, entendo que, sem embargo de reconhecer os contornos próprios de cada disciplina, não se pode delimitar de forma estanque as esferas entre Direito Civil e Direito Administrativo, Direito Público e Direito Privado. Nesse sentindo, para alguns doutrinadores, a crescente constitucionalização do Direito Civil (expoente do Direito Privado) e do Direito Administrativo (expoente do Direito Público) contribui para a dificuldade, em qualificadas dimensões, na contraposição pura e simples entre Direito Público e Privado. 
13. Com efeito, nem tudo que está dentro do Código Civil é propriamente, ou exclusivamente, matéria de Direito Civil. Não se pode olvidar que o CC/2002 também dispõe de matérias consideradas de cunho administrativo, tais como: conceituação de pessoa jurídica de direito público (arts. 40 e 41) ; responsabilidade civil de pessoa jurídica de direito público (art. 43) ; fundações (art. 62 e seguintes) ; bens públicos (art. 98 e seguintes) ; desapropriação (art. 1.275, V, considerada como causa de perda da propriedade imóvel) ; as restrições ao uso anormal da propriedade (art. 1.277 e seguintes) ; a passagem forçada (art. 1.285) ; a imposição de passagem de cabos e tubulações (art. 1.286) ; a regulação das águas e questão dos aquedutos (art. 1288 e seguintes) ; a limitação entre prédios (art. 1.297) e o direito de construir (art. 1299 e seguintes) .
14. Da mesma forma, diversos institutos do Direito Civil são corriqueiramente utilizados pelo Tribunal, inclusive em sua atuação sancionadora, a exemplo da solidariedade passiva (arts. 275 a 285 do CC/2002) e da desconstituição da personalidade jurídica de empresas (art. 50 do CC/2002) .
15. Desta forma, data vênia, não se mostra despropositado ou inadequado utilizar a disciplina do Código Civil para se estabelecer prazo prescricional aplicável ao TCU.
 (peça 3, p. 3, do TC Processo 030.926/2015-7) '
19.  Tendo em vista a adoção do Código Civil como marco legal a nortear a tese ora defendida, cabe verificar qual seria o marco temporal a ser adotado pelo Tribunal como início da contagem do prazo prescricional para o exercício da pretensão de ressarcimento.
20.  O Código Civil, em seu art. 189, estabelece que 'violado o direito, nasce para o titular a pretensão, a qual se extingue, pela prescrição, nos prazos a que aludem os arts. 205 e 206'. Para a atividade de controle externo, o momento de violação do direito pode ser associado à data da ocorrência da irregularidade, ou seja, da prática de algum ilícito que acarrete dano aos cofres públicos. Esse seria, portanto, o marco inicial para o exercício da pretensão condenatória do TCU, pelo qual se dá a 'apuração dos fatos, identificação dos responsáveis e quantificação do dano', ex vi do disposto no art. 8º da Lei 8.443/1992.
21.  Há que se reconhecer, contudo, a suspensão do curso do prazo prescricional sempre que momentaneamente obstado o prosseguimento no exercício da pretensão por razão unicamente imputável ao responsável, a exemplo da submissão extemporânea de elementos adicionais. Uma vez obstada, temporariamente, a pretensão, não deve ter curso a prescrição, por necessária simetria, na medida em que a última constitui, justamente, o prazo legal de exercício da primeira.
22.  O referido entendimento é extraído do item 9.1.5 do Acórdão 1441/2016-TCU-Plenário:
'9.1. deixar assente que:
 (...) 
9.1.5. haverá a suspensão da prescrição toda vez que o responsável apresentar elementos adicionais de defesa, ou mesmo quando forem necessárias diligências causadas por conta de algum fato novo trazido pelos jurisdicionados, não suficientemente documentado nas manifestações processuais, sendo que a paralisação da contagem do prazo ocorrerá no período compreendido entre a juntada dos elementos adicionais de defesa ou da peça contendo o fato novo e a análise dos referidos elementos ou da resposta da diligência, nos termos do art. 160, §2º, do Regimento Interno;'
23.  Raciocínio semelhante se aplica às hipóteses em que o exercício da pretensão de ressarcimento restar intencionalmente obstaculizado em virtude de conduta fraudulenta dos responsáveis, dissimuladora da irregularidade ensejadora do dano ao erário, com fins a lhes assegurar a impunidade e a retenção de eventuais vantagens ilícitas. Nesses casos, admitir o curso da prescrição desde a ocorrência da irregularidade lhes permitiria beneficiarem-se da própria conduta fraudulenta, da própria torpeza, de forma incompatível com a boa-fé objetiva.
24.  Ainda que a lei seja omissa quanto a tal hipótese impeditiva da prescrição, ela decorre da própria lógica da prescrição e do ditame da boa-fé objetiva que, como princípio geral de direito, presta-se à colmatação de lacunas, nos termos do art. 4º da Lei de Introdução às Normas do Direito Brasileiro (LINDB) .
25.  Orientações semelhantes são identificadas na jurisprudência do STJ:
' (...) 5. Outro relevante e grave aspecto a ser destacado é a intenção deliberada do Sr. Hélio Viana Freitas em obstar a realização de sua citação, como atestado pelo meirinho, em 9.7.2009. Ao argumentar a existência de prescrição, quando se escondeu intencionalmente e só compareceu aos autos em virtude da realização de penhora on-line nas suas contas correntes, denota propósito de 'beneficiar-se com a própria torpeza'. Tal conduta não encontra amparo jurídico e não pode ser chancelada pelo Poder Judiciário. Precedentes: AgInt nos EDcl no AREsp 1.013.829/RJ, Rel. Min. Marco Aurélio Bellizze, Terceira Turma, DJe 14.8.2018; REsp 1.740.260/RS, Rel. Min. Ricardo Villas Bôas Cuevas, Terceira Turma, DJe 29.6.2018; AgRg no REsp 1.398.155/RN, Rel. Min. Benedito Gonçalves, Primeira Turma, DJe 28.9.2015; REsp 1.366.694/MG, Rel. Min. Mauro Campbell Marques, Segunda Turma, DJe 17.4.2013.
 (...) 
 (REsp 1770249/RJ, Rel. Ministro HERMAN BENJAMIN, SEGUNDA TURMA, julgado em 8/11/2018, DJe 19/11/2018) '
'ADMINISTRATIVO. CONTRATO. INADIMPLÊNCIA. ANTECIPAÇÃO DO VENCIMENTO. PRAZO DE PRESCRIÇÃO. MANUTENÇÃO DO TERMO INICIAL.
1. Trata-se de ação monitória referente ao contrato de abertura de crédito para financiamento estudantil em que a origem afastou a prescrição reconhecida pelo juízo de primeiro grau.
2. Esta Corte pacificou seu entendimento no sentido de que, mesmo diante do vencimento antecipado da dívida, subsiste inalterado o termo inicial do prazo de prescrição - no caso, o dia do vencimento da última parcela, 10.2.2008. Precedentes.
3. Note-se, ainda, que a ninguém é admitido valer-se da própria torpeza. Ora, entender em favor da antecipação do prazo em questão beneficiaria o próprio devedor que criou o óbice para o recebimento do crédito.
4. Recurso especial não provido.
 (REsp 1247168/RS, Rel. Ministro MAURO CAMPBELL MARQUES, SEGUNDA TURMA, julgado em 17/5/2011, DJe 30/5/2011) '
26.  A circunstância impeditiva da prescrição de que aqui se cogita guarda coerência, ainda, com a teoria da actio nata, em sua feição subjetiva, sob a qual não há se falar em inércia daquele a quem caberia exercer a ação sem que ele detenha condições de saber do próprio ato irregular. Segundo a teoria, é a partir da efetiva ciência da violação da ordem jurídica que exsurge a pretensão e, por corolário, a fluência do prazo para o seu regular exercício, haja vista que, repise-se, não se tem por razoável exigir do titular da pretensão o seu devido exercício antes mesmo de que tenha ciência sobre o fato irregular ou seus efeitos (no caso, o dano ao erário) . Nessa linha é o seguinte julgado do STJ:
'PROCESSUAL CIVIL E ADMINISTRATIVO. RECURSO ESPECIAL. APREENSÃO DE VEÍCULO REVERTIDA JUDICIALMENTE. DANOS EMERGENTES. PRESCRIÇÃO. TERMO INICIAL. PRINCÍPIO DA ACTIO NATA. (...) 
1. O curso do prazo prescricional do direito de reclamar inicia-se somente quando o titular do direito subjetivo violado passa a conhecer o fato e a extensão de suas consequências, conforme o princípio da actio nata. (...) .
 (...) 
 (REsp 1257387/RS, Rel. Ministra ELIANA CALMON, SEGUNDA TURMA, julgado em 5/9/2013, DJe 17/9/2013) '
27.  Registre-se que a adoção da teoria da actio nata, em sua subjetiva acepção, é medida que, para além de juridicamente razoável - vez que permite à prescrição operar, de fato, como instrumental garantidor da ordem e segurança jurídicas, em vez de favorecer unicamente ao interesse privado do agente dissimulador - desvela-se imprescindível aos casos em que se apuram danos decorrentes de ilícitos de maior complexidade, que, pela própria natureza de que se revestem, não têm percepção prontamente evidenciadas e, portanto, são impassíveis de ciência imediata pelos órgãos de controle da gestão pública.
28.  Não estamos a olvidar que, ao se considerar como termo inicial da prescrição o momento em que o detentor da legítima pretensão obtém (ou poderia obter) a inequívoca ciência do ato irregular, poderá haver situações em que o início do prazo prescricional remanesça suspenso por prazo demasiadamente longo, o que poderia culminar em indesejável prejuízo ao devido processo legal. Para situações tais, caberia ao Tribunal avaliar, como já faz atual e rotineiramente, se o desproporcional lapso desde a prática da irregularidade ensejadora de dano tem o condão de prejudicar o contraditório e a ampla defesa, a exemplo do que preconiza o inciso II do art. 6º da Instrução Normativa TCU 71/2012.
29.  Ressalvamos, ainda, a hipótese em que, a despeito do decurso do prazo prescricional, verificam-se indicativos de ato doloso de improbidade administrativa tipificado na Lei 8.429/1992 como causa de dano ao erário, o que, em tese, revestiria a pretensão ressarcitória de imprescritibilidade. Ainda que não caiba ao TCU a capitulação formal da conduta sob tal categoria jurídica, não há impedimento a que o Tribunal prossiga no desempenho de sua atividade fiscalizatória, se assim justificarem a materialidade e a relevância do fato, valendo-se de sua expertise na apuração do dano de modo a, inclusive, subsidiar eventual atuação em juízo do Ministério Público comum, ou da própria pessoa jurídica lesada - conforme legitimidade que lhes atribui o art. 17 da Lei 8.429/1992 -, com fins à persecução do ressarcimento ao erário.
30.  No que concerne à prescrição da pretensão punitiva do TCU, a Secex-TCE, considerando que o termo final para a apresentação da prestação de contas se deu em 29/12/2007 e que o ato de ordenação da citação, ocorreu em 25/6/2021 (peça 67) , entendeu que haveria ocorrido a prescrição da pretensão punitiva (peça 121, p. 8, parágrafos 62-63) .
31.  Neste ponto, discordamos da análise empreendida pela Secex-TCE, tendo em vista as circunstâncias que envolvem o caso concreto, no qual o órgão de controle interno identificou, no curso de ação de controle promovida pela Controladoria Geral da União (peça 24, p.3-26) , dano ao erário em face da aquisição de insumos não previstos no plano de trabalho do convênio CV 2424/2006, por meio de processos licitatórios fraudulentos, sem a comprovação de que houve efetiva utilização dos insumos adquiridos no âmbito do ajuste.
32.  Quanto ao termo inicial do prazo prescricional, entendemos, no caso concreto, que este deve ser a data em que a Administração Pública obteve inequívoca ciência do ato irregular, ante a sua dissimulação por meios fraudulentos, que obstou tal ciência em momento anterior.
33.  Em vista dos parâmetros acima apontados, ainda assim, verifica-se a ocorrência da prescrição no caso concreto, das pretensões punitiva e ressarcitória. O termo inicial para a contagem do prazo prescricional é 4/8/2011, data em que as peças de informação recebidas no Ministério Público Federal foram convertidas em Inquérito Civil Público (peça 24, p. 1) , e o ato que ordenou a citação dos responsáveis foi emitido em 14/9/2021 (peça 84) , mais de dez anos desde o advento das pretensões sancionatória e ressarcitória do TCU, portanto.
***
34.  Caso não venha a ser acolhida a contagem do prazo prescricional com fundamento na tese decenal anteriormente defendida, propomos, subsidiariamente, a aplicação, por analogia, da Lei 9.873/1999, a qual estabelece prazo quinquenal e regime específico de prescrição para o exercício de ação punitiva pela Administração Pública Federal direta e indireta e dá outras providências.
35.  Ainda que o controle externo não se confunda com o exercício sancionatório do poder de polícia - de cuja prescrição a lei trata -, nada impede a adoção da referida norma, com fins à integração normativa - se considerada a existência de lacuna legislativa - por ser a que apresenta, no âmbito específico do regime jurídico de Direito Público, maior aderência às especificidades do controle externo, no que tange à sua face persecutória e ao seu caráter não judicial.
36.  Em favor da aplicação da Lei 9.873/1999, não poderíamos deixar de mencionar as abalizadas contribuições do então Procurador-Geral do Ministério Público junto ao Tribunal de Contas da União, Dr. Lucas Rocha Furtado, no TC Processo 001.753/2002-3, e da atual Procuradora-Geral, Dra Cristina Machado da Costa e Silva, no TC Processo 020.635/2004-9.
37.  Ressalta-se a completude do regime prescricional da Lei 9.873/1999, conforme apontado pela Procuradora-Geral do MP/TCU no mencionado parecer, dispondo a norma do marco inicial de contagem do prazo, na 'data da prática do ato [irregular]', e das respectivas causas interruptivas, enumeradas no seu artigo 2º:
Art. 2o Interrompe-se a prescrição da ação punitiva:
I - pela notificação ou citação do indiciado ou acusado, inclusive por meio de edital;
II - por qualquer ato inequívoco, que importe apuração do fato;
III - pela decisão condenatória recorrível.
IV - por qualquer ato inequívoco que importe em manifestação expressa de tentativa de solução conciliatória no âmbito interno da administração pública federal.
38.  À exceção do inciso IV do art. 2º da Lei 9.873/1999, nota-se que as causas interruptivas indicadas nos incisos I a III constituem eventos sucessivos. Após efetuadas as apurações iniciais, com marco interruptivo demarcado por 'qualquer ato inequívoco, que importe apuração do fato' (inciso II) , e estando presentes as condições de procedibilidade, forçosamente deverá ser promovida 'a notificação ou citação do indiciado ou acusado' (inciso I) , visto constituir tal ato de comunicação pressuposto de oportunização do contraditório e, assim, condição de validade de eventual condenação, à luz do devido processo legal. Suceder-lhes-á, igualmente, 'a decisão condenatória recorrível' (inciso III) , se for o caso.
39.  Assim, devem ser entendidas como causas sucessivas e não repetíveis de interrupção do prazo prescricional, à semelhança do que se observa no Direito Penal, onde, de igual modo, o legislador optou pelo estabelecimento de causas interruptivas sucessivas, a exemplo do recebimento da denúncia e da publicação da sentença ou acórdão condenatórios recorríveis (art. 117, I e IV, do Código Penal) .
40.  Na lição de Marcelo Madureira Prates, com a qual este membro do Ministério Público se alinha:
' (...) no que toca aos atos que interrompem a prescrição administrativa, acreditamos que os atos interruptivos previstos no art. 2º [incisos I a III] da Lei nº 9.873/99 constituem sucessão cronológica de atos não-repetíveis nem substituíveis, o que implica que cada ato aí previsto somente possa ocorrer uma única vez e em momento determinado, já que, praticado o ato posterior, extingue-se a possibilidade de praticar o ato logicamente anterior. Essa visão coaduna-se com aquela e, mais ainda, dela decorre, de que o processo administrativo punitivo há de ser visto como uma sucessão cronológica de quatro fases fundamentais, quais sejam:
 (1) investigativa, destinada à apuração dos fatos suspeitos, é dizer, à coleta de elementos indiciários sobre a materialidade do fato e a autoria;
 (2) contraditória, a qual se inicia com a citação do suposto infrator, visando a lhe garantir contraditório e ampla defesa;
 (3) decisória, referente à decisão inicial recorrível; e
 (4) recursal, em que há a decisão final no plano administrativo.'
41.  Transpondo-se os eventos previstos nos incisos I a IV do art. 2º da Lei 9.873/1999 para o contexto do processo de contas, pode ser feito o seguinte cotejo:
	CAUSA INTERRUPTIVA PREVISTA NO ART. 2º DA LEI 9.873/1999
	PROVIDÊNCIA E CORRESPONDENTE MOMENTO DE CARACTERIZAÇÃO
	INSTÂNCIA RESPONSÁVEL
 (sem possibilidade de repetição do 'ato inequívoco' que já tenha sido praticado por outra instância) 

	II - por qualquer ato inequívoco, que importe apuração do fato;
	Data do ato administrativo praticado na fase investigativa ou do documento (relatório de fiscalização etc.) que caracterize o 'ato inequívoco', com a 'reunião de elementos mínimos de convicção para a caracterização de um ilícito (materialidade do fato e autoria) ', acompanhado da determinação de providências para averiguar a ocorrência do dano e a identificação dos responsáveis.
	·	Órgão ou entidade responsável pelo repasse dos recursos
·	Controle Interno
·	TCU
·	Outras instâncias de controle (autoridades policiais, Ministério Público, entre outras) 

	IV - por qualquer ato inequívoco que importe em manifestação expressa de tentativa de solução conciliatória no âmbito interno da administração pública federal.
	Primeira possibilidade: data em que o responsável manifesta sua intenção, na fase interna da TCE, de 'recolher o valor principal integral atualizado monetariamente, sem a incidência de juros moratórios, nos termos do art. 12, § 2º, da Lei 8.443, de 16 de julho de 1992' (caput do art. 13-A da Instrução Normativa TCU 71/2012) ou a data em que o responsável providencia tal recolhimento e, em seguida, apenas comunica tal providência à Administração (sujeito à complementação de valores) .
	·	Órgão ou entidade responsável pelo repasse dos recursos

		Segunda possibilidade (desde que não implementada a primeira) : data em que o responsável manifesta, na fase externa da TCE, sua intenção de recolher o débito, ou recolhe o montante que entende devido e, em seguida, comunica tal providência ao TCU (sujeito à complementação de valores) .
	·	TCU

	I - pela notificação ou citação do indiciado ou acusado, inclusive por meio de edital;
	Data da ciência da citação pelos responsáveis ou de publicação do edital no DOU.
	·	TCU

	III - pela decisão condenatória recorrível.
	Data da prolação do acórdão condenatório (sujeito a recurso) .
	·	TCU

42.  Quanto à hipótese do inciso I do art. 2º da Lei 9.873/1999, defendemos a sua caracterização, no âmbito do controle externo, apenas quando o responsável toma ciência da citação efetuada pelo TCU (ou quando é publicado o edital de citação no DOU) . Não se deve considerar, para tanto, as eventuais notificações anteriores encaminhadas ao responsável, mesmo que tenha havido sua respectiva ciência, por não constituírem atos essenciais e suficientes de comunicação.
43.  Conforme assentado na jurisprudência do TCU, somente a citação realizada pelo Tribunal cumpre o efetivo papel de abertura do contraditório e da ampla defesa, de modo que somente sua falha ou ausência têm o condão de invalidar eventual juízo condenatório:
'A ausência de notificação do responsável na fase interna do processo de tomada de contas especial não implica vício, porquanto a fase interna constitui procedimento inquisitório de coleta de provas, assemelhado ao inquérito policial, e a fase externa, que se inicia com a autuação do processo no TCU, é que garante o direito à ampla defesa e ao contraditório.'
 (Acórdão 653/2017-TCU-Segunda Câmara - Relator: Ministro Augusto Nardes) 
'Não há obrigatoriedade de oferecimento de contraditório na fase interna de tomada de contas especial, razão por que a ausência de notificação de responsável nessa fase não prejudica o andamento do processo no TCU. O direito à ampla defesa e ao contraditório deve ser garantido na fase externa.'
 (Acórdão 1514/2007-TCU-Segunda Câmara - Relator: Ministro Ubiratan Aguiar) 
44.  Advertimos, ainda, que, a despeito da impertinência da única causa suspensiva expressamente prevista na Lei 9.873/1999 (art. 3º, I) com as pretensões ressarcitória e sancionatória do controle externo, a opção pela aplicação do referido marco legislativo não impede que sejam admitidas outras hipóteses suspensivas, ou mesmo impeditivas, pelas razões já expostas anteriormente neste parecer.
***
45.  Por fim, consignamos que os dois caminhos aqui apresentados bem se prestam aos mesmos desideratos, quais sejam, evitar a perpetuação de situações individuais de incerteza jurídica e, indiretamente, garantir um contraditório minimamente tempestivo, essencial à ampla defesa, em termos substantivos - já que essa acaba, de algum modo, fragilizada diante de longo lapso temporal entre o seu exercício e os fatos de que trata -, sem significar obstáculo leonino à relevantíssima busca pelo ressarcimento do erário, dada a complexidade burocrática que envolve. Estão em linha, ainda, com a tese prevalecente no STF, da prescritibilidade da pretensão de ressarcimento ao erário como regra.
46.  Nesse sentido, servem de desfecho à presente discussão as ponderações do Ministro Benjamin Zymler, apresentadas na parte inicial do voto que fundamentou o Acórdão 1314/2013-TCU-Plenário:
'13. De ini¿cio, anoto que nenhuma das posic¿o¿es defendidas - prescric¿a¿o quinquenal por analogia a diversas normas de Direito Pu¿blico e prescric¿a¿o decenal com base no Co¿digo Civil - refoge aos padro¿es da razoabilidade. A questa¿o e¿ controversa, mormente pela falta de disposic¿a¿o legal especi¿fica a regular o instituto da prescric¿a¿o nos processos de controle externo.'
47.  Conforme comentado anteriormente, o STF rejeitou os embargos de declaração opostos pela AGU, no RE 636.886. Assim, aspectos relevantes atinentes à matéria - tais quais o prazo prescricional aplicável, assim como o respectivo termo inicial, além dos marcos interruptivos e suspensivos - não foram objeto de exame em sede dos referidos embargos.
48.  É oportuno mencionar que, na sessão plenária de 25/8/2021, a presidente da Corte de Contas da União, Ministra Ana Arraes, comunicou sobre a previsão de ser realizada, em 15/9/2021, sessão extraordinária do Plenário para deliberar sobre a prescrição da pretensão ressarcitória, tendo em vista as decisões proferidas pelo STF no RE 636.886. Em informação divulgada por meio do Info-Segepres nº 2, de 14/9/2021, noticiou-se o adiamento da referida sessão extraordinária, e, na sessão plenária realizada em 1/12/2021, por deliberação do Colegiado, a apreciação do processo em que se discute o tema foi adiada para a sessão do Plenário de 9/3/2022, ocasião na qual foi proferido o Acórdão 459/2022-TCU-Plenário, contendo, em seu subitem 9.8, ordem para que a Secretaria-Geral de Controle Externo (Segecex) forme grupo técnico de trabalho para apresentar ao Plenário do TCU 'projeto de normativo que discipline, de forma completa e detalhada, o tema da prescrição da pretensão ressarcitória e da prescrição da pretensão punitiva, tendo por base jurisprudência predominante do STF, adequando-a às especificidades das diversas formas de atuação da Corte de Contas'.
49.  Nesse sentido, este membro do Parquet considera prudente que se aguarde a definição plenária sobre o tema. Evita-se, assim, que decisões diversas e/ou contraditórias sobre essa temática venham a ser prolatadas pela Corte de Contas.
***
50.  Diante do exposto, este representante do Ministério Público junto ao Tribunal de Contas da União, em discordância com a proposta formulada pela unidade técnica (peças 121-123) , manifesta-se pela adoção das seguintes providências:
i) o sobrestamento do julgamento desta TCE, nos termos do art. 47 da Resolução TCU 259/2014, diante da pendência da definição plenária do Tribunal de Contas da União a respeito da prescrição da pretensão ressarcitória; e
ii) após fixado o entendimento do Plenário da Corte de Contas da União sobre a questão de direito relacionada à prescrição da pretensão de ressarcimento ao erário, a retomada do julgamento desta TCE.
51.  Caso o relator não acolha a proposta supra, este membro do Parquet sugere julgar irregulares as contas das responsáveis, porém, deixando de condená-las à reparação do dano (e ao pagamento de multa a ele proporcional) , eis que ocorrida a prescrição das pretensões indenizatória e punitiva. Ressalta-se, ademais, que quanto à Sra. Sulamy Venâncio de Vasconcelos a extinção da punibilidade também ocorreu em vista de seu falecimento (peça 118) ."
É o relatório.

Antônio Azevedo de Lira (OAB/AM 5474) e João Lira Tavares (OAB/AM 8799), representando Sulamy Venâncio de Vasconcelos e Fundação São Jorge.

Procurador Rodrigo Medeiros de Lima.

TOMADA DE CONTAS ESPECIAL. CONVÊNIO. NÃO COMPROVAÇÃO DA REGULAR APLICAÇÃO DOS RECURSOS. CITAÇÃO. NÃO VERIFICAÇÃO DA OCORRÊNCIA DE DÉBITO. ACATAMENTO DAS ALEGAÇÕES DE DEFESA. CONTAS REGULARES COM RESSALVA. COMUNICAÇÕES.

TOMADA DE CONTAS ESPECIAL (TCE)

Unidade de Auditoria Especializada em Tomada de Contas Especial (AudTCE).

Em exame, tomada de contas especial instaurada pela Funasa em desfavor da Fundação São Jorge (FSJ) e da Sra. Sulamy Venâncio de Vasconcelos, na condição de presidente dessa entidade, em razão da não comprovação da regularidade da aplicação dos recursos repassados por meio do convênio CV 2424/2006[footnoteRef:2], cujo objeto era a promoção de ações básicas de prevenção de doenças e recuperação da saúde das populações indígenas no âmbito do Distrito Sanitário Especial Indígena - DSEI/Parintins, no estado do Amazonas. [2:  Registro Siafi 571794 (peça 6) .] 
Os recursos financeiros para a execução do convênio foram fixados, inicialmente, em R$ 1.796.421,60, integralmente à conta da União[footnoteRef:3]. Esse valor foi repassado em duas parcelas, dias 7/11/2006 e 19/3/2007, nos montantes de R$ 748.509,00 e R$ 1.047.912,60[footnoteRef:4]. [3:  Peça 6, p. 4-5.]  [4:  Peça 64.] 
De acordo com as informações da CGU[footnoteRef:5], sob o argumento de que o valor originalmente pactuado para o convênio 2424/2006 teria se mostrado insuficiente para fazer frente às despesas com a contratação de profissionais de saúde, foi realizada a suplementação dos recursos, mediante aditivo, no valor de R$ 2.136.812,44[footnoteRef:6], montante liberado no dia 5/10/2007[footnoteRef:7], 27 dias antes da data do encerramento do convênio, perfazendo, portanto, o total de R$ 3.933.234,04 de recursos aportados pelos cofres federais para a consecução do convênio. [5:  Peça 24, p. 5.]  [6:  Vide 2º termo aditivo (peça 18) .]  [7:  Peça 64.] 
O ajuste vigorou até 30/10/2007, devendo a prestação de contas ser apresentada em até 60 dias, contados dessa data[footnoteRef:8]. [8:  Peça 6, p. 3.] 
A prestação de contas apresentada foi inicialmente aprovada pelo concedente[footnoteRef:9]. Entretanto, foi posteriormente reanalisada, em virtude dos resultados das ações de controle realizadas pela Controladoria-Geral da União para apurar denúncia sobre supostas irregularidades na aplicação de recursos públicos federais transferidos em favor da FSJ, compiladas nas constatações do relatório de demandas especiais 00203.000491/2009-59[footnoteRef:10]. [9:  Peças 21-23.]  [10:  Peça 24.] 
Desse modo, foi instaurada tomada de contas especial, pelas seguintes razões[footnoteRef:11]: [11:  Matriz de responsabilização (peça 54) .] 
"Irregularidade: Não comprovação da boa e regular aplicação dos recursos recebidos da União, por meio do convênio nº 2424/2006, celebrado entre o órgão Funasa e a Fundação São Jorge-AM.
 (...) 
Quantificação do dano:
	Data de ocorrência
	Valor histórico (R$) 

	3/10/2007
	850.113,00

Condutas: Sulamy Venâncio de Vasconcelos: Apresentar documentação inidônea a título de comprovação de despesas relativas ao instrumento em questão. 
Fundação São Jorge: Apresentar documentação inidônea a título de comprovação de despesas relativas ao instrumento em questão."
O tomador de contas[footnoteRef:12] imputou a responsabilidade, solidariamente, à Sra. Sulamy Venâncio de Vasconcelos e à FSJ. O órgão de controle interno concordou com as referidas conclusões[footnoteRef:13]. [12:  Relatório de TCE (peça 55) .]  [13:  Peças 58-60.] 
Após a remessa da TCE a esta Corte e o saneamento dos autos mediante diligência à Funasa, a SecexTCE concluiu que o tomador de contas se equivocou quanto ao valor do débito, que corresponderia, na verdade, a R$ 824.113,00[footnoteRef:14], conforme descrito na constatação 5 do item 2.1.1.7 do RDE 00203.000491/2009-59. Assim, a citação foi realizada nos seguintes termos: [14:  Peças 82-84.] 
" (...) 52.  Irregularidade: dano provocado ao erário em face da aquisição de insumos não previstos no plano de trabalho do Convênio CV 2424/06, por meio de processos licitatórios fraudulentos, sem a comprovação de que houve efetiva utilização dos insumos adquiridos no âmbito do ajuste.
 (...) 
Responsáveis solidários: Sulamy Venâncio de Vasconcelos e Fundação São Jorge.
	Data de Ocorrência
	Valor Histórico (R$) 

	5/10/2007
	824.113,00

Cofre para recolhimento: Fundação Nacional de Saúde.
Responsável 1: Sulamy Venâncio de Vasconcelos.
Conduta: adquirir insumos não previstos no plano de trabalho do Convênio CV 2424/06 e utilizar de processos licitatórios fraudulentos para realizar as aquisições, bem assim não comprovar a efetiva utilização dos insumos supostamente adquiridos em atividades relacionadas ao escopo do ajuste.
 (...) 
Responsável 2: Fundação São Jorge.
Conduta: adquirir insumos não previstos no plano de trabalho do Convênio CV 2424/06 e utilizar de processos licitatórios fraudulentos para realizar as aquisições, bem assim não comprovar a efetiva utilização dos insumos supostamente adquiridos em atividades relacionadas ao escopo do ajuste."
Regularmente citadas, a Sra. Sulamy Venâncio de Vasconcelos e a Fundação São Jorge apresentaram alegações de defesa conjunta[footnoteRef:15], nas quais expuseram argumentos atinentes ao suposto cerceamento de defesa, defendendo que as contas haviam sido aprovadas, em um primeiro momento, pela entidade concedente, e ressaltando a lisura nos procedimentos licitatórios realizados. [15:  Peças 108-110.] 
A unidade instrutiva destaca que não procede a alegação de que, "desde a apuração das denúncias até a efetiva notificação que ora se enfrenta, à requerente nunca fora dado oportunidade de defesa e produzir prova em seu favor". Aponta que a convenente efetivamente se manifestou perante a Controladoria-Geral da União, no âmbito dos trabalhos do relatório de demandas especiais 00203.000491/2009-59[footnoteRef:16]. Adiciona que eventual ausência de oportunidade de manifestação na fase interna não é causa de nulidade, tendo em vista que a citação realizada por este Tribunal garante ao jurisdicionado o pleno exercício do contraditório e da ampla defesa. [16:  Peça 24.] 
Quanto à alegação de que as contas foram aprovadas, a secretaria observa que tal circunstância não obsta a atuação deste Tribunal, no exercício de suas competências próprias, de promover o julgamento das contas daqueles que derem causa a fatos de que resulte prejuízo ao erário público, a teor do que dispõe o art. 71 da Constituição Federal.
Assinala que "os elementos juntados pela defesa não afastam os indícios de fraudes nos certames, não apontam a fundamentação para a aquisição de insumos não previstos no plano de trabalho e não demonstram a efetiva utilização desses insumos em atividades relacionadas ao escopo do ajuste".
Entende que "subsiste em aberto a informação de que, além de despesas declaradamente inelegíveis ao objeto do convênio, todos os insumos que somaram o montante impugnado, no valor de R$ 824.113,00, foram adquiridos sem respaldo jurídico, uma vez que não estavam contemplados no plano de trabalho. Sob esse enfoque, há presunção de que os recursos do ajuste foram utilizados em finalidade diversa da pactuada".
Posteriormente, foi juntada aos autos a certidão de óbito da Sra. Sulamy Venâncio de Vasconcelos, falecida em 7/12/2021[footnoteRef:17]. [17:  Peça 118.] 
A SecexTCE propôs que fossem rejeitadas, julgadas irregulares as contas das responsáveis[footnoteRef:18], condenando-as, solidariamente, ao débito apurado nos autos, sem a aplicação da multa, tendo em vista a ocorrência da prescrição da pretensão punitiva do Tribunal, com base nos critérios estabelecidos no Acórdão 1441/2016-TCU-Plenário, considerando como termo inicial para contagem do prazo a data da apresentação da prestação de contas do convênio, fixada em 29/12/2007, e como data do ato de ordenação da citação o dia 25/6/2021. [18:  Peças 121-123.] 
II
O Ministério Público de Contas, representado pelo procurador Rodrigo Medeiros de Lima[footnoteRef:19], primeiramente, no que tange à aplicação do Acórdão 1441/2016-TCU-Plenário, considerou que estariam prescritas as pretensões punitivas e ressarcitórias do Tribunal, por considerar que o termo inicial a ser considerado deveria ser a data em que a Administração Pública obteve inequívoca ciência do ato irregular, que seria o dia 4/8/2011, ocasião em que as peças de informação recebidas no MPF foram convertidas em inquérito civil público[footnoteRef:20], e que o ato que ordenou a citação das responsáveis foi emitido em 14/9/2021, mais de dez anos depois do marco inicial de contagem do prazo prescricional. [19:  Peça 124.]  [20:  Peça 24, p. 1.] 
Se não acolhida a contagem prescricional acima, propõe, subsidiariamente, a aplicação, por analogia, dos critérios estabelecidos na Lei 9.873/1999.
Propugnou, também, pelo sobrestamento desta TCE, uma vez que estava pendente, naquela ocasião, definição desta Corte a respeito da prescrição da pretensão ressarcitória, e, alternativamente, se não acolhida a referida proposta, opina pela irregularidade das contas, porém, deixando de condená-las à reparação do dano (e ao pagamento de multa proporcional ao dano) , ante a prescrição das pretensões indenizatória e punitiva. Quanto à Sra. Sulamy Venâncio de Vasconcelos, ressaltou que a extinção da punibilidade também ocorreu em vista de seu falecimento.
III
No que interessa à instrução da presente TCE, em resumo, o relatório de demandas especiais[footnoteRef:21] da CGU que fundamentou a reanálise da prestação de contas do convênio em questão, aduziu, na constatação 5 do item 2.1.1.7, a "ocorrência de aquisições não fundamentadas e não previstas no plano de trabalho [detalhada, na descrição do fato constatado, como 'ausência de motivação plausível para realização dessas despesas'], bem como fracionamento de despesas na realização dos convites [fracionamento de despesas em cerca de 90% das aquisições ocorridas no último mês da vigência do convenio']". [21:  Relatório de demandas especiais 00203.000491/2009-59, peça 24, p. 12-.] 
As contratações envolvidas na constatação referente à ausência de motivação plausível para a aquisição e aos fracionamentos de despesas, que foram realizadas mediante convite, superando o valor previsto para a modalidade na lei de licitações, totalizaram R$ 745.936,00[footnoteRef:22]. Já as despesas apontadas como "inelegíveis ao objeto do convênio" (80 portas, 1500 telhas, 40 latas de tinta 181, 500 tubos PVC tamanhos diversos, 200 lâmpadas fluorescentes, 100 lâmpadas incandescentes, 20 vasos sanitários, 30 caixas de descargas, 20 pias inox, 2.000 tijolos, 300 sacas de cimento, 30 caixas d´agua 1.000 l, 30 chuveiros, dentre outros[footnoteRef:23]) , correspondem a R$ 78,177,00. [22:  Correspondente a 90,5% do valor impugnado total, que foi de R$ 824.113,00.]  [23:  Peça 24, p. 16-17.] 
Observo, contudo, que as falhas reportadas não são suficientes para fundamentar a conclusão acerca da ocorrência de dano ao erário na execução do convênio, e que a afirmação da secretaria de que os insumos adquiridos não estavam previstos no plano de trabalho não é suficiente, de per si, para fundamentar a "presunção de que os recursos do ajuste foram utilizados em finalidade diversa da pactuada", conforme consignado no parágrafo 151 da instrução de mérito.
A propósito, destaque-se que, na análise realizada pela secretaria foi relatado que os itens adquiridos foram entregues, em que pese o atesto tenha ocorrido tardiamente[footnoteRef:24]. [24:  Vide parágrafos 54-56 da instrução de mérito à peça 121.] 
Desse modo, tendo em vista que os elementos constantes dos autos não são suficientes para se concluir pela ocorrência de dano ao erário, devem ser acatadas as justificativas encaminhadas, julgando regulares com ressalva as contas dos responsáveis.
Diante do exposto, voto pela aprovação do acórdão que ora submeto à apreciação deste Colegiado.
TCU, Sala das Sessões, em 7 de fevereiro de 2023.
Weder de Oliveira 
Relator